臺中高等行政法院判決　　　　　　　　　　　　　　　九十一年度簡字第一七九號
　　原　　　告　甲○○
　　被　　　告　南投縣政府
　　代　表　人　乙○○
　　訴訟代理人　丙○○
右當事人間因水土保持法事件，原告不服行政院農業委員會中華民國九十一年六月十
一日農訴字第○九一○一二四一○七號訴願決定，提起行政訴訟。本院判決如左︰
　　主  文
原告之訴駁回。
訴訟費用由原告負擔。
　　事  實
原告在南投縣魚池鄉○道○段八三之五一、八三之三八地號山坡地擅自開挖農路行為
，案經南投縣魚池鄉公所於民國（以下同）八十九年十月七日魚鄉農字第一三二八三
號函查報違規行為，經被告於八十九年十一月八日八九投府農水字第八九一七四二三
一號函通知會勘，於八十九年十一月十六日被告派員會同原告現場指界，基地確實有
開闢道路情形，被告認原告有違反水土保持法第十二條之規定，而以同法第三十三條
第一項第二款規定處罰鍰新台幣（以下同）六萬元及應依指定改正事項並於規定期限
完成改正，且應自第一次處罰之處分書送達之日起二年內暫停該地之開發申請，原告
不服，提起訴願遭決定駁回，遂提起本件行政訴訟，爰將兩造訴辯意旨陳述如後：
原告起訴意旨略謂：(一)按重大災變之非常時期，政府又無能為民解決迫切住行之安全
問題，原告迫於無奈，自力救濟。災區行政人員執行公務應有酌情酌理依法行政之胸
襟，原告始免迭受雪上加霜之困，「九二一大震」魚池鄉位處震央，天搖地動，災害
尤甚。山區震後土石鬆軟，又豪雨不斷，野流集四竄，屢屢造成農路下居民出入及
農產搬運受阻之住行困境，原告只是清除舊有農路上崩塌土石及枯木等障礙物，併妥
善做好山區野流之分隔分流簡易水土保持工作，並非開闢農路，有村長及農路下居民
證明書可稽。(二)原告早於八十九年十二月十二提訴願在案，縣府一直未處理，顯有吃
案失職之實。原處分上載明「處罰鍰新台幣六萬元整」。縣府農委會公函中卻都誤為
十二萬元整，可見政府處理此案之不專、馬虎、失職等情，請將原處分及訴願決定予
以撤銷。
被告答辯意旨略謂：(一)依據水上保持法第十二條規定﹕第八條第一項第三款至第四款
之開發、經營或使用行為，以及於山坡地及森林區內從事農、林、漁、牧之開發利用
所需之修築農路、開挖、整地或整坡作業，其水土保持義務人應先擬具水土保持計畫
，送主管機關核定，如屬依法應進行環境影響評估者，並應檢附環境影響評估審查結
果一併送核，其水土保持計畫未經主管供關核可前，各目的事業主管機關不得逕行核
發開發或利用之許可。前項水土保持計畫之實施與維護，應由主管機關會同各該目的
事業主管機關監督水土保持義務人執行之；其計畫內容、審核程序及實施之檢查，由
主管機關會同該目的事業主管機關定之。本案原告未依水土保持法規定，擬具水土保
持計畫，由主管機關核定，顯已違法。(二)有關原告於起訴狀所提之各點說明如下﹕(1)
原告起訴狀中陳述理由第一點「重大災變之非常時期...。災區行政人員執行公務應
有酌情酌理依法行政之胸襟... 」；八十八年九二一震災，各地受創嚴重急需復建，
是以政府緊急於八十九年一月十五日提出九二一震災重建暫行條例，經立法院三讀通
過公布施行，使震災受創重建者與行政機關有法源依據。原告於八十九年十月間擅自
開闢農路，並聲稱係因九二一地震崩塌阻礙，自行僱用挖土機清除，其與政府公布暫
行條例時間已時隔九個月之久，災區居民經歷震災巨變並殷切期待重建與援助上豈有
不知政府已緊急公布暫行條例作為重建基礎。原告未先申請核准擅自開挖農路在先，
後藉九二一震災之名推諉逃避罰責，被告依據水土保持法規定，本案已屬違法無誤。
(2)原告起訴狀中陳述理由第二、第三點，原告於八十九年十二月十二日已提訴願在案
，茲因九二一地震後業務量倍增，復因主辦人員即將屆齡退休，或許有所疏忽，在所
難免﹔然新任承辦人員亦依法接受原告訴願案，絕無如原告所言「吃案」之情形。至
於訴願答辯書函中裁處罰鍰金額與原處分書不符情形，係打字誤植，一切罰鍰金額以
原處分書為準。(3)本案原告未先擬具水土保持計畫送請主管機關核定，逕行開挖農路
，係原告不爭之事實，被告依法辦理，並無不當。綜觀以上事證，原告所提訴訟之理
由，顯與事實不符，原告顯已違法無誤。(三)若爾後民眾都不先行申請核准後再行施設
，卻假藉種種理由推卸責任，任意在山坡地濫墾、濫挖，破壞水土保持，國土保安必
將進受破壞無遺等語，請求駁回原告之訴。
　　理  由
一、按「下列地區之治理或經營、使用行為應經調查規劃，依水土保持技術規範實施
    水土保持之處理與維護... 三、探礦、採礦、鑿井、採取土石或設置有關附屬設
    施。四、修建鐵路、公路、其他道路或溝渠等。... 」、「第八條第一項第三款
    至第四款之開發、經營或使用行為，... 其水土保持義務人應先擬具水土保持計
    畫，送請主管機關核定，... 」、「未依第十二條至第十四條規定之一擬具水土
    保持計畫送主管機關核定而擅自開發者，除依第三十三條規定按次分別處罰外，
    主管機關應令其停工，得沒入其設施及所使用之機具，強制拆除及清除其工作物
    ，所需費用，由經營人、使用人或所有人負擔，並自第一次處罰之日起兩年內，
    暫停該地之開發申請。... 」、「有下列情形之一者，處新台幣六萬元以上三十
    萬元以下罰鍰... 二、違反第十二條至第十四條規定之一，未先擬具水土保持計
    畫或未依核定計畫實施水土保持之處理與維護者，或違反第二十三條規定，未在
    規定期限內改正或實施仍不合水土保持技術規範者。... 」分別為水土保持法第
    八條第一項第三款、第四款、第十二條第一項、第二十三條第二項、第三十三條
    第一項第二款所明定。
二、本件原告未先擬具水土保持計畫送主管機關核定，即擅於南投縣魚池鄉○道○段
    八三之五一、八三之一○三、八三之三八地號山坡地開挖農路，經南投縣魚池鄉
    公所於八十九年十月七日八九魚鄉農字第一三二八三號函查報違規行為，並經被
    告於八十九年十一月十六日派員會同原告及相關單位人員現場勘查屬實，此有南
    投縣政府八十九年十一月八日八九投府農水字第八九一七四三一號函附現場會勘
    案件紀錄表、現場照片三張及南投縣魚池鄉八十九年十月七日八九魚池鄉農字第
    一三二八三號函附違規使用山坡地查報表影本附於本院卷可稽（見本院卷第三十
    九頁至第四十四頁），違規事實足堪認定，依首開規定原處分並無違誤。
三、原告雖起訴主張﹕「九二一大震」魚池鄉位處震央，天搖地動，災害尤甚，尤其
    山區震後土石鬆軟，又豪雨不斷，野流集四竄，屢屢造成農路下居民出入及農
    產搬運受阻之住行困境，原告於八十九年十月七日係因九二一大地震後，因山區
    土質鬆軟，加上豪雨不斷，舊有農路多處崩塌，阻礙農路下方居民及農產搬運之
    不便，原告只是清除舊有農路上崩塌土石及枯木等障礙物，併妥善做好山區野流
    之分隔分流簡易水土保持工作，並非開闢農路，有村長及農路下居民證明書可稽
    云云。然查：按水土保持法第八條第四款所謂修建其他道路，包括新建或修復原
    有道路之情形，原告於本院勘驗時自承有清除舊有農路崩塌之土石及枯木等障礙
    物，此有勘驗筆錄、勘驗略圖及照片六張附於本院卷可參，而原告既有修復舊有
    農路之行為，依法即應先擬具水土保持計畫，送請主管機關核定經許可後方得為
    之，竟未經許可即擅於前揭山坡地開挖農路，被告以八十九年十二月六日八九投
    府農水字第八九一九○八○八號函裁處原告六萬元罰鍰，並令限期改正，且自第
    一次處罰之處分書送達之日起二年內暫停該地之開發申請，揆諸首揭規定，核無
    違誤，訴願決定予以維持，亦無不合，原告起訴意旨訴請撤銷原處分及訴願決定
    為無理由，應予駁回。至原告所稱被告於答辯公函及訴願機關訴願決定書罰鍰書
    為十二萬元，查處分書上係載明處罰鍰新台幣六萬元，且被告已陳稱係打字誤繕
    ，應為處分書上所載明處罰新台幣六萬元，併此敘明。本件為簡易事件，爰不經
    言詞辯論逕為判決。
據上論結，本件原告之訴為無理由，依行政訴訟法第二百三十三條第一項、第二百三
十六條、第一百九十五條第一項後段、第九十八條第三項前段，判決如主文。
中　　華　　民　　國　　九十一　　　年　　　十二　　　月　　十六  　　　日
                 臺 中 高 等 行 政 法 院   第 三 庭
                                         法      官　莊　金　昌
右正本證明與原本無異。
如不服本判決，應於判決送達後二十日內，以本訴訟事件所涉及之法律見解具有原則
性者，始得向本院提出上訴狀並表明上訴理由，經最高行政法院許可，否則不得上訴
；如於本判決宣示後送達前提起上訴者，應於判決送達後二十日內補提上訴理由書（
均應依對造人數提出繕本）。提起上訴應預繳送達用雙掛號郵票拾份（每份三十四元
）。
中　　華　　民　　國　　九十一　　　年　　　十二　　　月　　十六　　　日
　　　　　　　　　　　　　　　　　　　   法院書記官　林  宜  萱
